臺灣高等法院臺中分院刑事判決　　　　　　　　　　九十一年度上訴字第二六二號
　　上　訴　人
　　即　被　告　甲○○
　　選任辯護人　宋永祥
　　選任辯護人　洪明儒
右上訴人因偽造文書等案件，不服臺灣南投地方法院八十五年度訴字第一七號中華民
國九十年十二月三十一日第一審判決（起訴案號：臺灣南投地方法院檢察署八十四年
度偵字第四八五六號），提起上訴，本院判決如左：
　　主      文
原判決撤銷。
甲○○共同偽造公文書，足以生損害於公眾，處有期徒刑壹年貳月。
　　事      實
一、甲○○原任職於南投縣埔里鎮公所（下稱埔里鎮公所）農業課課長，於八十三年
    七月十三日因貪污案，經台灣省政府核定停職，而不具公務員身分，嗣為掩飾其
    於八十二年任職期間，違法核發自耕能力證明書予楊彩蓮，竟與楊彩連、唐瑞璟
    共同基於偽造文書之犯意聯絡，由唐瑞璟代楊彩蓮將所申請之自耕能力證明案，
    交給甲○○核發，甲○○旋於八十四年六月二十七日前某日，在南投縣埔里鎮○
    ○路一九三號其住處，以接續盜蓋「農業課課長甲○○」、「○○○代為決行」
    之公印，並於「○○○代為決行」公印文內簽署其名「松村」之方式，偽造「核
    發楊彩蓮君自耕能力證明書簽辦單」之公文書，足以生損害於埔里鎮公所對於自
    耕農身分管理之正確性。嗣將上開簽辦單交由不詳人士於八十四年六月二十六日
    鎮公所下班後至翌日上班前之夜間，持該簽辦單連同楊彩蓮自耕能力證明申請文
    件（含自耕能力證明申請書、楊彩蓮之身分證正反面影本、戶口名簿影本、土地
    登記簿謄本、南投縣稅捐稽徵處免繳土地增值稅證明書影本等資料），侵入埔里
    鎮公所檔案室（無故侵入他人建築物部分未經告訴），將上開偽造之「核發楊彩
    蓮君自耕能力證明書簽辦單」及楊彩蓮申請文件等資料插入埔里鎮公所八十二年
    度自耕能力證明卷第五十六宗第十二案卷宗內，將原申請人即案外人張余燕之「
    第二六五四四號自耕能力證明申請案」加以調包。然埔里鎮公所農業課幹事余諱
    銀在上開「第二六五四四號自耕能力證明申請案」被調包前之八十四年六月二十
    三、二十四日，即奉臺灣南投地方法院檢察署檢察官指示，已先行影印調包前之
    「第二六五四四號張余燕自耕能力證明申請案」全部文件（含「核發張余燕君自
    耕能力證明書簽辦單」），並於同年六月二十七日庭呈檢察官附於偵查卷內，嗣
    於同年七月二十六日，檢察官認有再調閱上開文件原本之必要，經余諱銀調閱後
    始發現業經調包，並經法務部調查局南投縣調查站人員持搜索票於同年十月二日
    至南投縣埔里鎮○○路一九三號、一九五號甲○○住處，南投縣埔里鎮○○路一
    一五號唐瑞璟住處，南投縣埔里鎮○○路四十六之三號楊彩連住處，分別扣得上
    開內容相同之第二六五四四號「核發楊彩蓮君自耕能力證明書簽辦單」及申請文
    件等影本而查獲。
二、案經臺灣南投地方法院檢察署檢察官自動檢舉偵查起訴。
　　理      由
一、訊據被告甲○○矢口否認有何偽造公文書之犯行，辯稱：伊於八十二年間，確有
    核發楊彩蓮之自耕能力證明書，然簽辦單上之「二六五四四號」文號並非伊所編
    寫，不知該文號為何與張余燕所申請之文號相同。在伊住處所扣得之楊彩蓮之申
    請文件，係因伊誤以為遭調查局約談，是要伊前往說明楊彩蓮申請案始末，遂請
    唐瑞璟為伊準備資料而留存家中。又於八十四年間，鎮長張鴻銘曾找伊幫忙配合
    唐瑞璟之夫李稽鴻補文件，遂依鎮長指示辦理，由李稽鴻持自耕能力證明書簽辦
    單前往伊住處填寫核章，並非偽造公文書云云。經查：
（一）臺灣南投地方法院檢察署檢察官因偵辦蘇瑞榮、楊彩蓮偽造文書案件，於八十
      四年六月二十一日發函埔里鎮公所，命該公所自耕能力證明書承辦人員於同年
      六月二十七日攜帶該公所核發埔鎮農字第二六五四四號自耕能力證明書之相關
      資料到庭說明，該承辦人員余諱銀於同年六月二十二日收受檢察官函文指示後
      ，即於同年六月二十三、二十四日間，向該公所檔案室申請調閱八十二年度自
      耕能力證明卷第五十六宗第十二案卷宗內所附「第二六五四四號張余燕自耕能
      力證明申請案」之全部文件（含當時由承辦技士黃明源蓋章、任職農業課課
      長之被告核章且代為決行所製作「核發張余燕君自耕能力證明書簽辦單」、
      張余燕自耕能力證明申請書、財政部臺灣省中區國稅局埔里稽徵所八十一年
      度綜合所得稅稅額證明書（下稱綜合所得稅稅額證明書）、申請自耕能力證
      明切結書、土地登記簿謄本及戶口名簿影本各一份），並加以影印，於同
      年六月二十七日上午十一時十一分攜帶上開文件影本供檢察官附於臺灣南投地
      方法院檢察署八十四年度偵字第一一二九號卷內等情，業經證人余諱銀於偵查
      中結證綦詳（偵查卷第一一五、一一六頁），並有臺灣南投地方法院檢察署八
      十四年六月二十一日投檢聰愛字第八二四六號函及上開、、、、、
      文件（均為影本）各一份在卷可稽（見上開偵查卷第八○頁至第八九頁）。
      又證人即張余燕之子張又仁於八十四年七月二十六日偵查中結證稱：伊於八十
      二年間，代母親張余燕向鎮公所收發室掛號遞送相關申請文件，然迄今未獲核
      發自耕能力證明書等語（偵查卷第一０七、一０八頁），證人余諱銀於偵查中
      亦證稱：「．．當初收文若是二六五四四號，發文就是二六五四四號，收文文
      號與發文文號是一樣的」等語明確（偵查卷第五十三頁背面），足見埔里鎮公
      所於八十二年十二月十五日以第二六五四四號收文之自耕能力證明申請案應係
      張余燕所申請，且該案之申請資料於八十四年六月二十三、二十四日余諱銀調
      閱之際，仍歸檔保存於埔里鎮公所檔案室卷宗內，從而，該檔案卷內原無楊彩
      蓮自耕能力證明之任何申請文件（包括本案所涉之「核發楊彩蓮君自耕能力證
      明書簽辦單）留存，自堪認定。
（二）又埔里鎮公所保管自耕能力證明申請案卷宗之檔案室，於八十四年六月二十六
      日下班後至翌日上午員工上班前之夜間，遭不詳人士入侵，且保管卷宗之鐵櫃
      被打開，而桌上文件亦遭翻動呈現一片凌亂等情，業據證人余諱銀於偵查中，
      證人即檔案室員工蕭青珠於偵查中及本院調查中證述屬實（偵查卷第一三一頁
      、原審卷第一二三頁），又證人余諱銀嗣後再行調閱上開張余燕申請案卷宗原
      本時，發現該「第二六五四四號」申請案，業經全數調包置換為楊彩蓮之申請
      文件，業據余諱銀於同年七月二十六日偵查中證稱甚詳，並有楊彩蓮自耕能力
      證明書申請文件（含「核發楊彩蓮君自耕能力證明書簽辦單」、楊彩蓮身份證
      正反面影本、自耕能力證明申請書、戶口名簿南投縣稅捐稽徵處免繳土地增值
      稅證明書、土地登記簿謄本及土地買賣所有權移轉契約書各一份）在卷可考，
      復經檢察官當庭勘驗余諱銀所攜帶前來之埔里鎮公所八十二年度自耕能力證明
      卷第五十六宗卷宗結果，「裝訂線有一條被切斷，下面的線較黑較新，且是斷
      的，沒有綁好」（偵查卷第一一六頁背面、一一七頁），是上開卷宗內之張余
      燕檔案確遭人侵入檔案室後掉包置換為楊彩蓮之申請文件，要屬無疑，至證人
      蕭青珠雖於偵查中證稱沒發現有檔案遺失之情形（偵查卷第一三二頁），但其
      亦稱「．．我剛調到檔案室，櫃子放何物，我不太清楚」等語（偵查卷第一三
      二頁），再由其因檔案室遭人入侵，物品遭移置，東西零亂，而簽請埔里鎮公
      所加派人員協助，有南投縣埔里鎮公所簽呈影本一份在卷可參，故其所證稱未
      發現有檔案遺失，尚難即謂無被調包之情。
（三）右揭埔鎮農字第二六五四四號所附楊彩蓮之申請自耕能力申請案等相關資料，
      為唐瑞榮代書代楊彩蓮所寫，後直接交由被告辦理等情，業據證人唐瑞璟於偵
      查中證稱綦詳（偵查卷第一六八、一六九頁），且經檢察官於八十四年十月二
      十八日提示埔里鎮公所八十二年度自耕能力證明書卷第五十六宗內第二六五四
      四號楊彩蓮自栟能力證明書簽辦單原本，訊以「此件是否你承辦的？」，被告
      答稱「是我辦的，上面的字跡是我寫的，印章是我蓋的。」「記得是李稽鴻的
      太太（即唐瑞璟）拿來辦的，我交給他的，因他急著要。」等語相符（偵查卷
      第一七０頁背面、一七一頁），再參以埔里鎮公所檔案卷內原無楊彩蓮自耕能
      力證明之任何申請文件乙節互核觀之，足證八十二年間，被告並無核發自耕能
      力證明書給楊彩蓮，嗣於八十四年六月二十七日前某日偽造上開簽辦單後，借
      用合法送件申請，與唐瑞璟所交付之楊彩蓮自耕能力證明書申請案等資料，編
      列「第二六五四四號」張余燕申請案之文號，違法核發楊彩蓮之自耕能力證明
      書交由唐瑞璟收執，是被告於本院審理中改稱：楊彩蓮之自耕能力申請案是於
      八十二年十二月二十日申請，亦有經收發室收文後始行核發云云（本院第一０
      二頁），及證人唐瑞璟於偵查中所稱楊彩蓮自耕能力證明案是八十二年間去申
      請的云云（偵查卷第一六八頁），顯與事實不符，要難採信。
（四）右揭「核發楊彩蓮君自耕能力證明書簽辦單」（二六五四四），應屬當事人申
      請後，經機關人員審核，內部留檔之文件，惟經檢察官於偵查中發現張余燕之
      上開申請資料被調換後，指揮法務部調查局南投縣調查站人員持搜索票於八十
      四年十月二日至南投縣埔里鎮○○路一九三號、一九五號甲○○住處，南投縣
      埔里鎮○○路一一五號唐瑞璟住處，南投縣埔里鎮○○路四十六之三號楊彩連
      住處分別搜索時，於各該住所均搜得上開簽辦單影本一份（偵查卷第一五一、
      一五六、一六一頁），經比對該簽辦單內容均為相同，並經被告供承該簽辦單
      是相同之版本無訛，惟本件有關楊彩蓮自耕能力申請案，係由唐瑞璟代為辦理
      ，後交由被告核發，已如前述，衡情，唐瑞璟於申請前縱有自行留存上開申請
      資料，亦不可能持有該簽辦單影本，故被告所辯在伊住處所扣得之楊彩蓮之申
      請文件，係伊誤會以為調查局約談，是要伊前往說明楊彩蓮申請案始末，遂請
      唐瑞璟為伊準備資料而留存家中云云，自難採信，證人唐瑞璟於偵查中亦附和
      被告供詞，證稱被告有向伊拿楊彩蓮之自耕能力證明文件之相關資料等語（偵
      查卷第一六八頁背面），亦屬迴護之詞，委無足取。再者，被告因涉犯貪污案
      件，業經臺灣省政府（精省前）於八十三年七月十三日起核定停職在案，有埔
      里鎮公所九十年十月十九日九○埔鎮人字第二九七五一號函附卷可佐，是以，
      被告與唐瑞璟於檢察官偵辦蘇瑞榮、楊彩蓮偽造文書案件期間，唯恐於八十二
      年間由被告與唐瑞璟、楊彩蓮共謀違法核發楊彩蓮自耕能力證明書之事跡敗露
      ，遂共同基於犯意聯絡，由已不具公務員身分之被告偽造「核發楊彩蓮自耕能
      力證明書簽辦單」一份，再由不詳人士連同楊彩蓮自耕能力申請案之其餘文件
      ，佯充「第二六五四四號自耕能力證明申請案」之完整檔案，再加以調包，已
      甚灼然。
（五）被告雖又辯稱：該份核發楊彩蓮君自耕能力證明書簽辦單，乃鎮長以檔案遺失
      為由，指示伊配合補件，嗣後李稽鴻便持簽辦單至伊住處，伊蓋完章後交由李
      稽鴻處理云云，然證人即埔里鎮長張鴻銘於偵查中證稱：「（問：你有無找甲
      ○○、李稽鴻、余諱銀到鎮公所內談檔案遺失之事？）不是這樣。李稽鴻來找
      我要重新補發蘇瑞榮（即楊彩蓮之夫）申請自耕能力證明，余諱銀說蘇瑞榮有
      案子在法院，我就說去請示縣政府．．」「（當時甲○○、李稽鴻、蘇瑞榮夫
      婦有無提到檔案遺失再補一份？）沒有。因為蘇瑞榮怕法院判決確定要申請一
      份自耕能力證明，要把土地過戶給他太太（即楊彩蓮），講完我們就用公文請
      示縣政府，縣政府也有答覆說等此案子終結後再重新接受申請．．」「（問：
      甲○○講在這份檔案插進去的前幾天，鎮長有找他去鎮公所，說檔案遺失，甲
      ○○就說再補一份，有何意見？）我說李稽鴻要再請一份，我說在法律上站得
      住腳，現檔案我也看不懂，沒有甲○○講的這件事情。」（見同上偵查卷第一
      九一、一九二頁），於原審法院調查中亦稱：「（問：有無與被告及李稽鴻談
      關於楊彩蓮的文件要補件之問題？）是在檔案（室）被入侵前，跟檔案要補件
      沒有關係，當時是蘇瑞榮與余諱銀關於申請自耕能力證明問題吵的很大聲，我
      便向前協調。在我辦公室，當時楊彩蓮也在場，當時承辦人是甲○○，就請他
      過來。因本件有上報，承辦人員不敢核發，有請示縣政府，縣政府公文下來是
      不准。」「（問：李稽鴻有無到你辦公室找你？）有，八十四年間說他們在跑
      法院缺一份，資料因為承辦的是甲○○，我有找甲○○來，當時他停職中，我
      就請他幫個忙．．」等語甚明（原審卷第一０七頁），依證人張鴻銘上開證詞
      觀之，李稽鴻之要求補發楊彩蓮之自耕能力證明，是因楊彩蓮之夫蘇瑞榮怕民
      事訴訟受敗訴判決確定後，被強制執行而要土地過戶給楊彩蓮，並非因遺失而
      補件，與被告所辯，有顯有未合，且有關楊彩蓮自耕能力證明書之「補件」亦
      經南投縣政府函覆稱不准許，顯然鎮長張鴻銘並無授權被告製作上開楊彩蓮君
      自耕能力證明書之簽辦單至明，被告既未經授權，竟於停職期間，仍製作上開
      簽辦單，其主觀上顯有偽造文書之不法犯意。
（六）綜上所述，被告所辯不足採信，事證明確，犯行洵堪認定，應依法論科。
二、查「核發○○○君自耕能力證明書簽辦單」，乃承辦自耕能力證明申請案之公務
    員審核該申請人是否符合核發要件所製作之公文書，被告甲○○於八十三年七月
    十三日起經核定停職，已不具公務員身分，竟於事實欄所示時地，盜蓋「農業課
    課長甲○○」、「○○○代為決行」之公印，並於「○○○代為決行」公印文內
    簽署其名「松村」，而製作「核發楊彩蓮君自耕能力證明書簽辦單」，核其所為
    ，係犯刑法第二百十一條之偽造公文書罪。被告盜用公印之行為係偽造公文書之
    階段行為，不另論罪。被告與唐瑞璟、楊彩蓮間，有犯意聯絡及行為分擔，為共
    同正犯。
三、原審對被告予以論罪科刑，固非無見。惟本件有關被告違法核發楊彩蓮申請自耕
    能力證明書案，是由唐瑞璟代楊彩蓮，向被告申請核發，應與李稽鴻無關，原判
    決認被告與李稽鴻為共同正犯，自有未洽。被告上訴意旨，指摘原判決不當，固
    無可採，惟原判決既有可議，即無可維持，應由本院將原判決撤銷改判。爰審酌
    被告業因貪污案件遭停職在案，竟不知戒慎其行，其犯罪手段，情節輕重，犯後
    否認犯行，毫無悔意，及其犯罪之動機、目的、手段及犯後態度等一切犯罪情狀
    ，量處有期徒刑一年二月。
據上論結，應依刑事訴訟法第三百六十九條第一項前段、第三百六十四條、第二百九
十九條第一項前段，刑法第二十八條、第二百十六條、第二百十一條，判決如主文。
本案經檢察官林永義到庭執行職務。
中      華      民      國　    九十一     年     八      月     六　　 日
                                臺灣高等法院臺中分院刑事第十庭
                                      審判長法  官  林  照  明
                                      　　　法　官　蔡　名　曜
                                      　　　法  官  盧  江  陽
右正本證明與原本無異。
如不服本判決應於收受送達後十日內向本院提出上訴書狀，其未敘述上訴之理由者並
得於提起上訴後十日內向本院補提理由書（均須按他造當事人之人數附繕本）。
　　　　　　　　　　　　　　　　　　　　　　書記官  陳　妙　瑋
中      華      民      國　    九十一     年     八      月     九 　　日
                                                                        Ｒ
